臺灣高等法院刑事判決　　　　　　　　　　　　　　九十一年度上易字第九四五號
　　上　訴　人　臺灣板橋地方法院檢察署檢察官
　　被　　　告　丙○○
　　被　　　告　乙○○
　　右二人共同
　　選任辯護人　謝新平
右上訴人因被告等違反著作權法等案件，不服臺灣板橋地方法院九十年度易字第三六
三四號，中華民國九十一年三月一日第一審判決（起訴案號：臺灣板橋地方法院檢察
署八十九年度偵字第二一四二七號）提起上訴，本院判決如左：
    主  文
原判決關於丙○○部分撤銷。
丙○○湮滅關係他人刑事被告案件之證據，處有期徒刑參月，如易科罰金，以參佰元
折算壹日。
其他上訴駁回。
    事  實
一、丙○○與乙○○為兄弟關係，乙○○係址設臺北縣樹林市○○路○段四十六號松
    偉電器有限公司（下稱松偉公司）負責人，丙○○則受僱乙○○擔任店員。緣乙○○於民國（下同）八十九年十一月間，涉嫌明知置於其店內之電腦伴唱機內附
    之光碟片，係姓名年籍不詳男子持往兜售，係疑似侵害詞、曲音樂著作權人之物
    ，竟仍在其上址店內，意圖散布而陳列及持有侵害著作權人摩那園唱片有限公司
    （下稱摩那園公司）關於甲○○○○、「無奈無奈」、「大船入港」、「褪色的
    戀情」等詞曲音樂著作權之盜版光碟。經摩那園公司代理人廖欣綺於八十九年十
    一月十日就松偉公司負責人涉嫌違反著作權法向台北市政府警察局中正第二分局
    提出告訴。嗣於八十九年十一月十三日十二時，在上址經警持搜索票會同摩那園
    公司告訴代理人執行搜索，警方在該公司後方修理室在現執行搜索查扣涉案之光
    碟五片，取其中一片試放採證時，丙○○明知該光碟係關係他人刑事被告案件之
    證據，竟仍基於湮滅關係他人刑事被告案件證據之犯意，將該片光碟折毀，致該
    光碟損壞無法播放，為警當場查獲，並扣得己○○○○一台、光碟片五片（含折
    毀光碟一片）、癸○○○二本。
二、案經臺北市政府警察局中正第二分局移請臺灣板橋地方法院檢察署檢察官偵查起
    訴。
    理  由
甲、撤銷改判（被告丙○○有罪）部分：
一、被告丙○○之供述及辯解：
    訊據被告丙○○固坦承於右揭時地折毀扣案之光碟一張，惟堅決否認涉有湮滅刑
    事證據罪之犯行，辯稱：其僅係一時緊張，不之小心將扣案之光碟片中之一張折
    毀等云云。
二、認定犯罪事實所憑之證據及理由：
（一）被告丙○○是否明知扣案折毀之光碟係關於他人刑事案件證據之認定：
      按刑法第一百六十五條所謂「刑事被告案件」，指因告訴、告發、自首等情形
      開始偵查以後之案件（參見最高法院二十四年度總會決議）。本件松偉公司負
      責人乙○○涉嫌違反著作權法，經摩那園公司代理人廖欣綺於八十九年十一月
      十日向台北市政府警察局中正第二分局提出告訴，嗣於八十九年十一月十三日
      十二時，在上址經警持搜索票會同摩那園公司 (著作權告訴，下同) 告訴代理
      人執行搜索，有告訴狀、警訊筆錄及搜索扣押證明筆錄足據，自屬因告訴開始
      偵查之刑事被告案件無訛。警方在該公司後方修理室執行搜索查扣涉案之光碟
      五片，取其中一片試放採證，該光碟片顯為關係他人刑事被告案件之證據，丙○○於警方持搜索票會同摩那園公司告訴代理人執行搜索時，始終在場，為被
      告丙○○所供認，被告丙○○明知對該光碟係片是關係他人刑事被告案件之證
      據，自具有相當認識，應可認定。
（二）被告丙○○故意折毀扣案之光碟致無法播放之事證：
  １、被折損光碟片係己○○○○所附贈：
      本案經警持搜索票搜索扣得之己○○○○一台、ＣＤ五片和歌本二本，有搜索
      扣押證明筆錄足據，本院調查中當庭勘驗扣押之光碟片有五片，第一片光碟片
      在碟片上面印有「歡唱之美」字樣、第二片光碟片在碟片上面有印「corida
      internatonal」字樣、第三片光碟片上面印有「cd karroke」，第四片光碟片
      上面的封面有「歌利達」字樣，第五片即被戊○○○○片，其戊○○○○片，
      一邊從中間折斷，一邊已折損尚未斷裂。復由告訴代理人壬○○提出自行購買
      的己○○○○附贈之光碟片一片，經與扣案之ＣＤ五片當庭勘驗結果：告訴代
      理人壬○○提出自行購買的己○○○○其內附光碟片（係青綠色）與扣案戊○○○○（係銀白色）封面圖樣均相同，均有訊問筆錄可按（見本院卷第五十五
      頁、第五十七頁至九十七頁），而該己○○○○係附贈癸○○○及光碟片販賣
      ，為被告乙○○所不否認，被告乙○○於本院調查中復供稱：伊與被告丙○○
      都有使用過己○○○○（見本院卷第三十七頁），該託售之己○○○○既仍置
      於在被告乙○○所經營之松偉公司營業場所，當無僅有點歌機而無附贈癸○○○及光碟片之理，自上開勘驗所得，應可認扣案戊○○○○，係隨己○○○○
      之附贈品無訛。被告乙○○於本院審理中辯稱：扣案戊○○○○片一片是證人
      丁○○拿來修理的云云（見本院九十一年五月三日審判筆錄），要無可採。
  ２、被告丙○○故意折損扣案光碟片：
      被告丙○○於本院調查中供稱：在八十九年十一月十三日中午十二時告訴人會
      同警察來搜索，他們有到店面的後面修理室取出了光碟片，然後拿出來放在己○○○○播放，當時搜索時己○○○○在現場，警察與告訴人的員工在現場一
      直重複播放光碟片，但機器一直都播不出來，然後警察就要我播放，我也是播
      放不出來，我當時要取出光碟片時，因緊張就掉下來，要接沒有接到就壓到展
      示架，造成戊○○○○有一點折到，我是因緊張不是故意要折損光碟的云云（
      見本院卷第三十八、三十九、一七四頁），惟查，證人庚○○即臺北市政府警
      察局中正第二分局小隊長於偵查中證稱：「出示搜索票，打開機子內看光碟片
      時，王某就立刻搶走交給朱某，朱某就馬上折斷，馬上制止他」（見偵查卷第
      六十一頁反面）；原審中證稱：我們查獲時，光碟機和片子放在販賣架上，當
      時有插電，也有接在電視上，我們要求拿出光碟片，小姐拿出片子時，被告其
      中一人就搶過去，另外一人就把片子刮紋及折壞，我們就馬上把被告壓住，所
      以只折了壹張。．．我當天請小姐放，因為看不到，小姐拿出來，看到被告之
      一先劃痕再用手把片子壓著。」（見原審卷第四十四、四十六頁），告訴代理
      人壬○○於原審調查中亦指稱：光碟片我有做過實驗，只有斷裂，除非在光碟
      片上劃痕，用很大的力氣去折，才會有本案光碟片的毀損情形（見原審卷第四
      十六頁），復於本院調查中稱：扣案戊○○○○是被告丙○○蓄意折損的，當
      時警察在場時，該光碟片並沒有折損斷掉。戊○○○○片是己○○○○附贈的
      光碟片是盜版的，被告戊○○○○片內有一佰五十四首歌曲，有侵害我們公司
      的著作權法等語（見原審卷第一七四頁），經本院當庭檢視被折損之扣案光碟
      片，其一邊從中間折斷，一邊已則折損尚未斷裂，光碟片材質具有相當韌度，
      如非用力刻意損壞，絕無造成折損之可能，縱被告所稱因要取出光碟片時，因
      緊張掉下來，沒有接到壓到展示架為真，其為接取掉下之光碟片，免於掉落地
      面受損，所施力道必輕，當不致於折損光碟片，扣案光碟片顯係被告為湮滅關
      係他人刑事被告案件之證據而故意折損，被告上開所辯因緊張不是故意要折損
      光碟云云，無非飾卸之詞，不足採信。
（三）綜上，被告丙○○上開所犯，罪証明確，犯行堪以認定。
三、論罪：
    核被告丙○○所為，係犯刑法第一百六十五條之湮滅刑事証據罪。
四、撤銷改判之理由：
    原審未察，遽以扣案之盜版光碟片難為本案刑事案件之依據，而為丙○○無罪之
    諭知，於法尚有未合。檢察官上訴意旨執以指摘原審就被告丙○○部分之判決不
    當，為有理由，自應由本院就被告丙○○部分予以撤銷改判。
五、科刑及其審酌事項：
    爰審酌被告丙○○擅將涉嫌侵害他人著作權而屬刑事証據之光碟片折毀，以湮滅
    証據，影響偵查機關對案件之偵辦，及犯罪後猶以因緊張不小心折毀置辯等一切
    情狀，量處如主文第二項所示之刑，併諭知易科罰金之折算標準，以示懲儆。
乙、上訴駁回（被告乙○○無罪）部分：
一、公訴事實：
    公訴意旨略以：被告乙○○係址設臺北縣樹林市○○路○段四十六號松偉公司之
    負責人，於民國八十九年十一月間，明知置於其店內之電腦伴唱機內附之光碟片
    ，係姓名年籍不詳男子持往兜售，且係侵害詞、曲音樂著作權人之物，竟仍在其
    上址店內，意圖散布而陳列及持有侵害著作權人摩那園唱片有限公司（下稱摩那
    園公司）關於甲○○○○、「無奈無奈」、「大船入港」、「褪色的戀情」等詞
    曲音樂著作權之盜版光碟。嗣於八十九年十一月十三日十二時，經警持搜索票會
    同告訴代理人執行搜索時，乙○○所雇用之丙○○竟基於湮滅關係他人刑事被告
    案件之證據之犯意，將其中一片光碟折毀，均為警當場查獲，並扣得己○○○○
    一台、盜版光碟五片、癸○○○二本，因認被告乙○○涉有違反著作權法第九十
    三條第三款之以同法第八十七條第二款侵害他人著作權罪嫌云云。
二、法律規定及判決先例：
    按犯罪事實應依證據認定之，無證據不得推定其犯罪事實，刑事訴訟法第一百五
    十四條定有明文，又告訴人之告訴，係以使被告受刑事訴追為目的，是其陳述是
    否與事實相符，仍應調查其他證據以資審認；且認定不利於被告之事實，須依積
    極證據，苟積極證據不足為不利於被告事實之認定時，即應為有利於被告之認定
    ，更不必有何有利之證據，最高法院五十二年台上字第一三００號判例及三十年
    上字第八一六號判例分別著有明文可資參照。
三、起訴之論據及被告之辯解：
    本件公訴人認被告乙○○涉有上述罪嫌，無非以證人即告訴代理人辛○○、施讚
    豐、壬○○於警訊及偵查中之指訴、證人即臺北市政府警察局中正第二分局小隊
    長庚○○之證述，及現場搜證照片數張、現場圖、估價單、內政部著作權登記簿
    謄本，及扣案之己○○○○一台、盜版光碟五片（含戊○○○○一片）、癸○○○二本為其論據。訊之被告乙○○堅決否認有何違反著作權之犯行，辯稱：伊並
    未意圖營利持有及陳列扣案之盜版光碟，而將之作為扣案之由案外人朱進典委賣
    待售之己○○○○賣出時之附贈品；實際上，告訴代理人辛○○於八十九年十一
    月十日即搜索前三日至其所經營之松偉公司時，伊並未播放扣案之盜版光碟，而
    係播放朱進典委賣代售己○○○○時同時交付之合法而未扣案之光碟片，惟因辛○○認為該光碟片歌太少，渠乃取出另一案外人丁○○委修歌霸點歌機時所交付
    之歌本，以利於該己○○○○之出售；至同年十一月十三日遭搜索時扣案之盜版
    光碟片亦為丁○○所有，其僅係將之放置於己○○○○中，藉以測試究係該光碟
    片毀損無法觀覽，抑或係丁○○所交付委修之歌霸點歌機之效能問題，蓋該光碟
    片並非其所有，自不能將之作為上開代售之己○○○○之附隨贈品而交付他人，
    且經測試後，該光碟片並不能於扣案之己○○○○中播放。至卷內所附之搜索後
    之扣案光碟片，所播出之風景畫面實係使用歌霸點歌機而非扣案之己○○○○播
    出等語。
四、本院之判斷：
（一）搜索扣押之己○○○○一台、ＣＤ五片和歌本二本來源認定：
      本案經警持搜索票搜索扣得之己○○○○一台、ＣＤ五片和歌本二本，有搜索
      扣押證明筆錄足據，本院調查中當庭勘驗扣押之己○○○○壹台；癸○○○二
      本，其中一本是活頁式的精裝本，另一本是非活頁式，係卡拉ＯＫ點唱本；光
      碟片有五片，第一片光碟片在碟片上面印有「歡唱之美」字樣、第二片光碟片
      在碟片上面有印「corida internatonal」字樣、第三片光碟片上面印有「 cd
      karroke 」，第四片光碟片上面的封面有「歌利達」字樣，第五片即被戊○○○○片，其戊○○○○片，一邊從中間折斷，一邊已折損尚未斷裂。復由告訴
      代理人壬○○提出自行購買的己○○○○乙台及附贈之癸○○○一本、光碟片
      一片，經與扣案之己○○○○一台、ＣＤ五片和歌本二本當庭勘驗結果：告訴
      代理人壬○○提出自行購買的己○○○○，其型號係ＤＭ二六○○（九十年一
      月出廠），品名為多媒體播放點歌機，扣案的己○○○○其型號係ＤＭ三三○○（八十九年七月出廠），機型除部分改良外，大致雷同；其附贈之精裝活頁
      癸○○○與扣案之精裝活頁癸○○○，歌曲曲目除增加之新歌不同外，其餘內
      容、編號均相同；其內附光碟片（係青綠色）與扣案戊○○○○（係銀白色）
      封面圖樣均相同，均有訊問筆錄可按（見本院卷第五十五頁、第五十七頁至九
      十七頁），而該己○○○○係附贈癸○○○及光碟片販賣，為被告乙○○所不
      否認，被告乙○○於本院調查中復供稱：伊與被告丙○○都有使用過己○○○○（見本院卷第三十七頁），該託售之己○○○○既仍置於在被告乙○○所經
      營之松偉公司營業場所，當無僅有點歌機而無附贈之癸○○○及光碟片之理，
      自上開勘驗所得，應可認扣案之精裝活頁癸○○○及戊○○○○，係隨己○○○○之附贈品無訛。被告乙○○於本院調查中辯稱：扣案的戊○○○○，是丁○○在八十九年十一月五日送修的歌霸點歌機使用的光碟片，他說光碟在播放
      的時候，有時可以放，有的時候不可以放，所以才拿去修理的，另外還有拿點
      唱歌二本、光碟片五片在我那裡，其中有一片是戊○○○○一片，丁○○的歌
      霸點歌機是放在後面的修理桌云云（見本院卷第一七三頁、第一七四頁），證
      人丁○○即被告乙○○之妻舅於原審調查中證稱：伊在台北光華商場買了壹台
      ＶＣＤ點歌機，並且送我三張光碟片，．．八十九年九月伊看到商場賣歌本，
      而且附二張光碟片子，就買歌本及該二張片子拿回家放，但連同原來三張片子
      共五張片子，均無法正常播放，就拿機器和片子去被告乙○○店裡，請他修理
      ，因為他忙，就連同片子和點歌機放在旁邊，就回去，過幾天伊出國，沒有把
      機器拿回家，回國後，他說伊拿的是盜版光碟片（見原審卷第四十三頁），於
      本院調查中證稱：活頁式精裝之癸○○○是伊在台北是光華商場買的，另一本
      是非活頁式之卡拉ＯＫ點唱本是歌霸己○○○○附贈的，光碟片有五片，被戊○○○○片及封套上面有寫「歌利達」及一本歌本是我在台北市的光華商場買
      的，另外三片光碟有「 歡唱之美 」、「 corida internatonal 」及「 cd
      karroke 」是歌霸點歌機附贈的，還有附贈一本歌本：：伊在台北市光華商場
      買的二本光碟片及一本歌本沒有收據或發票，因只有其中壹片可以播放使用，
      但另外壹片就不可以使用，伊是在八十九年十月買的，因光碟片有時不可以使
      用，就在八十九年十一月五日拿歌霸點歌機、癸○○○二本、光碟五片拿到松
      偉公司那裡去修理，然後在八十九年十一月七日出國，到八十九年十一月十四
      日晚上回國，都沒有拿回來云云（見本院卷第四十頁），查丁○○所送修之機
      型為歌霸點歌機，其購買時既已附贈非活頁式之卡拉ＯＫ點唱本及標示「歡唱
      之美」、「corida internatonal」及「 cd karroke」之三片光碟，何以又自
      台北市光華商場購買被折損而與己○○○○所附贈同型式之癸○○○及光碟片
      ，容堪質疑，且扣案之ＣＤ五片和歌本二本皆其所有，獨託售之己○○○○付
      之闕如，又將如何促銷，又證人丁○○與被告乙○○間有妻舅之親，所證難免
      偏頗，被告所辯及丁○○之證詞，均無可採。
（二）被告乙○○販售扣案之己○○○○於搜索扣押日無證據證明確已播出侵害告訴
      人著作權之盜版光碟：
      依上所述，雖可認扣案之精裝活頁癸○○○及戊○○○○，係隨己○○○○之
      附贈品，惟關於被告乙○○販售扣案之己○○○○是否於搜索扣押日播出侵害
      告訴人著作權之盜版光碟乙節，告訴代理人辛○○於原審審理時陳稱：「我忘
      了」等語（參見原審九十年二月二十日審判筆錄第四頁），另據證人庚○○即
      當時參與搜索扣押之台北市政府警察局中正第二分局小隊長證述：「我當天請
      小姐放，因為看不到，小姐拿出來‧‧‧」等語（參見本院九十年十二月二十
      六日訊問筆錄第二頁）。上開證人辛○○為受告訴人委託查緝侵害其公司著作
      權之代理人，與被告乙○○立場衝突，如確已播出侵害告訴人著作權之盜版光
      碟，當無陳稱「忘了」之理；而證人庚○○為執法人員，對於涉犯偽證罪可處
      七年以下有期徒刑知之甚詳，與被告乙○○並無利害衝突，信無故為對其有利
      證述之理，是扣案之己○○○○，於查扣當日並無事實證明曾播出侵害告訴人
      著作權歌曲之光碟片，且搜索扣押當日並未以扣案之己○○○○播放扣案之盜
      版光碟，均應堪信為真實，則被告乙○○是否有意圖散佈而陳列及持有侵害著
      作權人摩那園公司音樂著作權之光碟片，尚非無疑。
（三）被告乙○○是否於告訴代理人辛○○在搜索扣押前三日探詢扣案之己○○○○
      價格時，曾播放內含告訴人著作權歌曲之盜版光碟之認定：
      另查，被告乙○○是否於告訴代理人辛○○在搜索扣押前三日即九十年十一月
      十日探詢扣案之己○○○○價格時，曾否播放內含告訴人著作權歌曲之盜版光
      碟乙節，經原審詢之證人辛○○亦證稱：「我不記得了」等語（參見原審九十
      年二月二十日之審判筆錄第五頁），於偵查中證稱：扣案五片光碟片其中只看
      一片是帝騰可以放，另外四片是歌利達、現代、松華點歌機附贈之大補貼．．
      被告沒有陳列上開四片光碟片，放在帝騰機子旁邊，沒有販售機台（見偵查卷
      第六十二、六十三頁），可見告訴人委託之代理人辛○○於事前之查證及扣案
      當日均不能明確證明曾親自見聞該扣案之光碟片有侵害告訴人著作權之歌曲，
      至明。
（四）該扣案之光碟片因折毀而無法再行勘驗內容：
      雖告訴代理人壬○○於本院調查中指稱：戊○○○○片內有一百五十四首歌曲
      ，被告有侵害摩那園唱片公司的著作權，因摩那園唱片公司有取得合法版權的
      授權書：：被告的己○○○○的癸○○○的歌曲內容、號碼與摩那園唱片公司
      所購買的己○○○○的癸○○○都是一樣的（見本院卷第五十四頁），並提出
      帝騰點歌光碟侵權明細、內政部著作權登記簿謄本、內政部著作權執照、音樂
      著作專屬授權合約書及著作財產權讓與合約書附卷為憑（見本院卷第九十八頁
      至一五七頁、第一七五頁），雖告訴代理人壬○○於本院調查中指稱：一百五
      十四首歌曲被告有侵害我們公司的著作權，因我們公司有取得合法版權的授權
      書，庭呈己○○○○被侵權之明細，還有著作權的證明文件，被告的己○○○○的癸○○○的歌曲內容、號碼與我們公司所購買的己○○○○的癸○○○都
      是一樣的」（見本院卷第五十四頁），並有告訴人提出之帝騰點歌光碟侵權明
      細、內政部著作權登記簿謄本、內政部著作權執照、音樂著作專屬授權合約書
      及著作財產權讓與合約書附卷足憑（見本院卷第九十八頁至一五七頁），惟扣
      案之點歌本二本，其上有部分歌曲曲名如甲○○○○、「無奈無奈」、「大船
      入港」、「褪色的戀情」等，固係屬告訴人摩那園公司登記之音樂著作，然歌
  曲曲名並非音樂著作歌曲之本身，尚不得僅以被告乙○○店內查獲之癸○○○
      ，即認為被告有陳列或持有侵害他人著作權之該音樂著作歌曲。再查，依卷附
      之扣案光碟所播出之影像照片，僅顯示「準備中」及風景畫面，而無告訴人所
      稱其遭侵害著作權之歌曲內容，則被告乙○○究否持有或陳列扣案之盜版光碟
      ，以搭配扣案之己○○○○出售交付他人，而有涉犯侵害告訴人著作權之犯行
      ，更值懷疑。且該扣案之光碟復因折損而無法再行勘驗，再經告訴人提供相同
      的光碟片及辯護人提出相同之光碟片各一片，在本院協商室播放勘驗結果，均
      無法播放出歌曲，僅有梅花之畫面與搜索時所拍照之畫面相同，亦有勘驗筆錄
      足憑，此外，復查無其他證據，可資證明被告乙○○確有持有或陳列侵害告訴
      人著作權之盜版光碟，揆諸前開規定，自難遽入人罪。
（五）關於湮滅證據部分：
      再按，刑法第一百五十六條湮滅刑事證據罪，係就作為關係他人刑事被告案件
      之證據加以偽造、變造、湮滅或隱匿，或使用偽造、變造之證據者始足當之，
      而查扣案之盜版光碟片屬關係被告乙○○之刑事案件證據，被告乙○○縱有於
      警方出示搜索票，打開機子內看光碟片時，立刻搶走交給丙○○，朱某馬上將
      之折損之情事，惟就被告乙○○言，尚與湮滅關係他人刑事被告案件證據之犯
      罪構成要件不合，自不得對被告乙○○以本罪相繩。
（六）綜上所述，並無積極證據足以證明被告乙○○有公訴人所指訴之犯行，原審認
      不能證明被告犯罪，而為被告乙○○無罪之諭知，洵無不合。上訴意旨猶執陳
      詞指摘原判決關於被告乙○○部分之判決不當，為無理由，應予駁回。
據上論斷，應依刑事訴訟法第三百六十九條第一項前段、第三百六十四條、第二百九
十九條第一項前段、第三百六十八條，刑法第一百六十五條、第四十一條第一項，罰
金罰鍰提高標準條例第一條前段、第二條，判決如主文。
本案經檢察官李金定到庭執行職務。
中    華    民    國      九十一  年       五       月      三十一      日
                              臺灣高等法院刑事第二十二庭
                                  審判長法  官  許  正  順
                                        法  官  林  明  俊
                                        法  官  邱  同  印
右正本證明與原本無異。
不得上訴。
                                        書記官  莊  昭  樹
中    華    民    國      九十一  年       六       月        三        日
附錄    本判決論罪科刑法條：
刑法第一百六十五條
偽造、變造、湮滅或隱匿關係他人刑事被告案件之證據，或使用偽造、變造之證據者
，處二年以下有期徒刑、拘役或五百元以下罰金。
